最高法院刑事判決　　　　　　　　　　　　　　　八十八年度台上字第二九八三號
　　上　訴　人　甲○○
右上訴人因偽造有價證券案件，不服台灣高等法院中華民國八十八年三月九日第二審
更審判決（八十七年度上更(一)字第二九一號，起訴案號：台灣桃園地方法院檢察署八
十一年度偵字第一二二三五號、八十二年度偵字第三九二號），提起上訴，本院判決
如左：
    主  文
原判決撤銷，發回台灣高等法院。
    理  由
本件原判決認定上訴人甲○○曾犯恐嚇罪，經台灣高等法院判處有期徒刑七月，於民
國七十八年十月十二日執行完畢，詎仍不知悔改，復與林秀添、葉阿廣、徐境祥共同
意圖為自己不法之所有而共謀詐取財物，於八十一年七月間（七月二十五日以後），
由上訴人先囑林秀添申請得坐落新竹縣竹北市福段第一○六號土地登記簿謄本，查明
土地所有權人為許新民，繼向新竹市戶政事務所申請得許新民之戶籍謄本後，上訴人
另以偽刻之新竹市第一戶政事務所關防、主任陳政雄簽名章各一枚及空白印鑑證明書
，交與林秀添，由林秀添至不詳刻印店偽刻許新民之印章一枚，蓋用上開印文於該空
白印鑑證明書上偽造新竹市第一戶政事務所於八十一年八月四日制作核發之許新民印
鑑證明書二紙，再於八十一年九月七日委請不知情之代書林秀明，以許新民土地所有
權狀遺失為由，偽造許新民之切結書向新竹縣竹北地政事務所申請補發土地所有權狀
與甲○○等人，另再由與地主許新民年齡相近之徐境祥提供自己照片與葉阿廣至台北
市以新台幣（下同）一萬元之代價委請不詳之人根據前已取得之許新民戶籍謄本上所
登載之資料，黏貼徐境祥之照片用以偽造表彰徐境祥即為許新民之身分證一枚。上訴
人安排妥當後，即於八十一年十月四日持其偽造之邱萬政護照，出境至南非共和國（
此部分業經台灣桃園地方法院另案判刑確定），嗣於同年十一月二十二日左右，林秀
添化名曹明輝至桃園縣桃園市○○路四七二號握龍建設股份有限公司（下稱握龍公司
），向負責人陳滄岳出示上開土地所有權狀及登記簿謄本，佯稱地主許新民欲找金主
辦理貸款並可提供上開土地設定抵押權，陳滄岳信以為真，即透過不知情之高德峰及
代書苗青林居中媒介，尋得鄭雅玲、呂清智、楊徐阿綢、徐汪阿英等四位金主，同年
月下旬金主方面由徐汪阿英之夫徐輝煌代表出面與持有偽造地主許新民之委託書化名
曹明輝之林秀添及冒牌地主之徐境祥等人接洽貸款事宜，經商討後使得徐輝煌陷於錯
誤同意上開土地辦理抵押權設定後，貸與徐境祥二千五百萬元，同年十二月二日徐境
祥以偽刻之許新民印章蓋用許新民之印文於雙方所簽定之本金最高限額三千二百五十
萬元之抵押權設定契約書上及申請文件上，由徐輝煌持向新竹縣竹北地政事務所申請
抵押權設定，使承辦公務員據以登載於其職務上所作成之土地登記簿上，俟抵押權登
記辦妥後，雙方約定於十二月七日在握龍公司見面付款。惟徐輝煌與前述四位金主為
了解地主許新民之償債能力，乃於十二月五日先赴新竹市○○路二○七號許新民住處
，與許新民見面後始知受騙，而向法務部新竹縣調查站報案，迨至十二月七日下午二
時許，林秀添、徐境祥不知騙局已遭揭穿，仍依約前往握龍公司取款，並為遂行詐騙
之目的，共同意圖供行使之用，由徐境祥偽以許新民名義簽發本票四張金額共計二千
五百萬元，再交付徐輝煌收受以為擔保，均足生損害於許新民、陳政雄、新竹市第一
戶政事務所、新竹縣竹北地政事務所及該事務所對印鑑及地政管理之正確性。惟不及
取款即為埋伏之調查員當場逮捕等情。因而撤銷第一審判決，改判論處上訴人共同意
圖供行使之用，而偽造有價證券罪刑（累犯），固非無見。
惟查(一)、科刑之判決書須將認定之犯罪事實詳記於事實欄，然後於理由內逐一說明其
憑以認定之證據，使事實與理由兩相一致，方為合法。倘事實欄已有及，而理由內
未加說明，為理由不備；理由已加說明，而事實欄無此記載，則理由失其依據，均難
謂為適法。原判決論上訴人共同意圖供行使之用，而偽造有價證券罪，然前開事實欄
係記載上訴人於八十一年十月四日持其偽造之邱萬政護照出境至南非共和國。同年十
一月二十二日以後始由林秀添、徐境祥出面與徐輝煌等人接洽貸款事宜，並偽造許新
民名義之抵押權設定契約書及申請書，申請抵押權設定登記，同年十二月七日下午，
林秀添、徐境祥共同意圖供行使之用，由徐境祥偽以許新民名義簽發本票四張，金額
共計二千五百萬元，再交付徐輝煌收受以為擔保等情。然關於上訴人出境到南非後，
對林秀添、徐境祥上開行為如何仍有犯意之聯絡及行為之分擔﹖另徐境祥所偽造之許
新民名義之四張本票之內容為何﹖均未詳加記載認定，已難資為適用法律之依據。雖
其理由內曾謂上訴人潛逃後仍以電話與林秀添等聯絡指示等情，亦據林秀添、葉阿廣
供述綦詳，並有電話通聯紀錄即國際長途電話費清單一紙可稽。但其事實欄內並未記
載上訴人潛逃到南非後仍以電話與林秀添、徐境祥、葉阿廣等人聯絡指示及其聯絡指
示之事項為何，是其理由說明亦失所依據，均難謂為適法。(二)、科刑判決所認定之事
實，與所採之證據，不相適合，即屬證據上理由矛盾，其判決當然為違背法令。原判
決認定上訴人於八十一年七月間（七月二十五日以後）囑林秀添向新竹市戶政事務所
申請得許新民之戶籍謄本，再於八十一年九月七日委請不知情之代書林秀明，以許新
民土地所有權狀遺失為由，偽造許新民之切結書向新竹縣竹北地政事務所申請補發土
地所有權狀與上訴人等人。上訴人並於八十一年十月四日出境至南非共和國等情。然
依卷附八十一年九月七日以許新民名義申請書狀補發登記之土地登記申請書，其所附
之許新民全戶戶籍謄本、新竹市第一戶政事務所係於八十一年八月十七日核發，而該
補發書狀案之公告期間迄至八十一年十月十四日始屆滿，補發之書狀於同年月十六日
始用印交付，亦有該補發書狀全案資料在卷可按（見偵查卷第六十四頁至第七十一頁
）。則上訴人囑林秀添所申請之戶籍謄本是否上開卷附之戶籍謄本﹖如是，則上訴人
係於何時囑林秀添申請取得﹖另補發之土地所有權狀是否於上訴人出國前交付上訴人
﹖均非全無疑義而待究明，原判決未詳加調查釐清，遽為上開認定，難謂無證據上理
由之矛盾。(三)、偽造之印章、印文或署押，不問屬於犯人與否，沒收之，刑法第二百
十九條定有明文。原判決所認定上訴人與共犯林秀添等所共同偽造之卷附許新民之切
結書、許新民之委託書，其上均有許新民之簽名及印文（見偵查卷第二十八頁、第六
十八頁），各該簽名及印文是否亦屬偽造﹖原判決未調查說明，亦未宣告沒收，尚有
未合。又供犯罪所用之物，以屬於犯人者為限，始得宣告沒收，此觀刑法第三十八條
第一項第二款、第三項前段之規定甚明。上訴人所共同偽造之許新民印鑑證明書二紙
，如已於向新竹縣竹北地政事務所申請補發土地所有權狀及申請抵押權設定登記時，
持以行使繳交該地政事務所（見該地政事務所八十一年十二月十六日（八一）北地所
一字第七七八○號函所附之相關資料，附於偵查卷第五十六頁至七十二頁），該二
紙印鑑證明書能否謂仍屬上訴人所有，亦有待調查釐清。原判決未詳加調查說明，遽
依刑法第三十八條第一項第二款之規定宣告沒收，亦有可議。上訴意旨指摘原判決不
當，尚非無理由，應認仍有撤銷發回更審之原因。
據上論結，應依刑事訴訟法第三百九十七條、第四百零一條，判決如主文。
中      華      民      國    八十八    年      六      月      十      日
                              最高法院刑事第五庭
                                  審判長法官  董  明  霈
                                        法官  丁  錦  清
                                        法官  賴  忠  星
                                        法官  林  茂  雄
                                        法官  王  居  財
      右正本證明與原本無異
                                              書  記  官
中      華      民      國    八十八    年      六      月     十五     日
